【裁判字號】    94,重上,4
【裁判日期】    950418
【裁判案由】    確認優先承買權
【裁判全文】
福建高等法院金門分院民事判決           94年度重上字第4號
上  訴  人  戊○○
訴訟代理人  邱六郎律師
被上訴人    丙○○
被上訴人    甲○○（PETER  LEE  SEK  KHOON）
                         41200KLANG  SELANGOR  D.0E.WEST
                          MALAYSIA
被上訴人    乙○○（LEE  SEK  HONG）
                        15150  KOTA  BHARU  KELANTAN  MA
                        LAYSIA
上列三人共同
訴訟代理人  丁○○律師
上列當事人間請求確認優先承買權事件，上訴人對於中華民國94
年9 月19日福建金門地方法院93年度重訴字第3 號第一審判決提
起上訴，本院於95年3 月1 日言詞辯論終結，判決如下：
    主  文
上訴及假執行之聲請均駁回。
第二審訴訟費用由上訴人負擔。
    事實及理由
壹、上訴人起訴主張：
  （一）如附表一所示之土地（面積共計二百九十六點五平方公
        尺，下稱系爭土地）為上訴人外公李炎昌所有，李炎昌
        死亡後由上訴人之母謝李翠南、被上訴人乙○○之父李
        增慧及被上訴人甲○○之父李越鵬繼承（當事人親屬關
        係如附表二），但謝李翠南之應繼分則信託登記於李增
        慧及李越鵬名下。謝李翠南、李增慧及李越鵬過世後，
        分別由上訴人及乙○○、甲○○繼承。林尊是抱來養的
        ，沒有收養意思，未辦理收養手續，無繼承權。系爭土
        地是李炎昌的，至於外公名字是李炎榮或李炎昌不是本
        件爭點。
  （二）緣系爭土地於民國（下同）22年6 月間由李炎昌所有時
        ，即由李增慧等以二千五百元出典於第三人（以下沿用
        一審之代稱為：Ａ典權人）建築使用，典主依日據時代
        的用語應該是出典人，依日據時期法律，物權行為因當
        事人意思表示一致即發生效力，嗣於25年4 月3 日由李
        增慧、李越鵬管業，李增慧、李越鵬因移民馬來西亞，
        李增慧乃於29年6 月26日，代表兄弟出具委託書將系爭
        土地委託謝李翠南及原告之父謝金桂管理。
  （三）Ａ典權人取得典權後，陸續在系爭土地上建築九棟房屋
        （後毀損二棟，僅餘七棟，門牌號金城鎮○○里○市○
        路六、八、十、十二、十八、二十、二二號，均未登記
        ，以下稱系爭房屋），並於51年間要求謝李翠南、謝金
        桂補償地上物後回贖，謝李翠南、謝金桂轉告人在馬來
        西亞之甲○○及乙○○後，甲○○、乙○○表示無力回
        贖，同意再次設典於謝李翠南、謝金桂，繼續使用系爭
        土地。謝金桂、謝李翠南乃於63年間向楊永睦、陳麗娟
        借款十八萬元，並以數十萬元補償Ａ典權人回贖後，取
        得金城鎮○市○路十六、十八、二十、二二號等四戶房
        屋及典權，依民法第312 條規定代位清償，繼受取得典
        權；再將系爭典權讓與楊永睦、陳麗娟二人。因不知要
        登記，所以沒有辦理。而系爭房屋之房屋稅均由謝金桂
        、謝李翠南繳納。
  （四）謝李翠南於63年10月21日過世後，謝金桂於64年3 月14
        日出具委託書委託上訴人與上訴人之夫陳仲基管理，並
        通知甲○○、乙○○，甲○○、乙○○同意與上訴人成
        立新的典權，由上訴人繼續繳納系爭土地之地價稅。
  （五）謝李翠南、謝金桂先後過世後，由上訴人繼承取得該典
        權，依法不以登記為必要。上訴人再於73年12月31日，
        以二十五萬元向典權人楊永睦、陳麗娟回贖，楊永睦、
        陳麗娟將典權讓與上訴人。
  （六）房屋係上訴人外公蓋的，原來是兩層樓，在日本戰爭時
        被炸壞，後來原告父親又蓋平房。甲○○、乙○○、表
        嫂、李根遠共六人當時有到原告家找原告，甲○○、乙
        ○○說土地已經賣了，賣二百萬元，回贖的錢要還給上
        訴人，租金是因為鄰居放貨，所以才收這麼少。
  （七）乙○○、甲○○二人明知原告在系爭土地上有典權，竟
        違背李增慧於29年6 月26日出具之委託書「所有承先人
        業權‧‧‧非經李謝二人許可，任何人均不得管耕或收
        租，以至買賣典當‧‧‧」約定，於92年9 月15日將系
        爭土地及房屋，以低於市價之二百萬元出售予被告丙○
        ○，並於92年9 月30日辦理登記，嗣由丙○○僱人拆除
        系爭房屋（位於金城鎮市場，可做生意，市價每棟至少
        在一百萬元以上）。再於94年2 月24日虛偽書立買賣契
        約，於94年3 月3 日將系爭土地移轉登記於蔡天祿。
  （八）上訴人乃依上述，主張依土地法第104 條規定及侵權行
        為法律關係，並為如下聲明：
  I、先位聲明：確認被上訴人甲○○、乙○○與丙○○間，就
        如附表一所示之土地所為之買賣，上訴人有依同樣條件
        之優先購買權。
  II、備位聲明：被上訴人應連帶給付上訴人新台幣七百萬元，
        並自民國94年6 月7 日起，至清償日止，按年息百分之
        五計算之利息。
貳、被上訴人則以下述等語置辯：
  （一）丙○○確於92年9 月間，以六百萬元向甲○○、乙○○
        買受系爭土地及其上未登記之房屋七棟，分三期匯款，
        但丙○○於購屋後即依法辦理所有權移轉登記，對原告
        母親有無繼承權、系爭土地由何人代管，有無設定典權
        等情事均無所悉，且丙○○購地時，系爭土地並未登記
        設定典權，原告並非系爭土地之典權人，亦非系爭房屋
        之所有權人，自無土地法第104 條之優先購買權。
  （二）金門地區於42年間已辦理土地總登記，該典契約定「樓
        店一座」，無法證明典物之範圍，且與原告主張之九棟
        或七棟房屋不符。典主應該是典權人，業主是所有權人
        及出典人，否認誤載，否認信託，依典契所載應係李炎
        昌出典給李增惠等，並非如原告主張係出典給第三人，
        原告外公為李炎榮，並非李炎昌。
  （三）甲○○、乙○○不知道有典契的事，另謝李翠南、謝金
        桂如回贖，亦僅對李增慧等有債權債務關係，甲○○、
        乙○○並未同意設定典權予謝李翠南、謝金桂。金門地
        區於五、六十年間已實行總登記，上訴人主張受讓典權
        ，未經登記不生效力，謝李翠南、謝金桂及原告無從取
        得典權。
  （四）謝金桂、謝李翠南死亡後，尚有其他繼承人，原告之當
        事人適格有欠缺。
  （五）系爭房屋依謝李翠南之書信均認係李增慧所有，並非謝
        李翠南及謝金桂所有。
  （六）委託書係李增慧出具，與李越鵬無關，且委任之效力於
        80年間李增慧死亡時已終止。
參、原法院駁回上訴人之請求。
一、上訴人聲明不服，求為：(一)原判決廢棄。(二)上訴人應連帶給
    付上訴人新台幣七百萬元，並自民國94年6 月7 日起，至清
    償日止，按年息百分之五計算之利息，併准為假執行之宣告
    。並稱：
（一）原判決書附表所載土地（下簡稱系爭土地），尚為被上訴
      人甲○○、乙○○（下簡稱李氏兄弟）二人之祖父李炎昌
      所有，未經李炎昌之子李增慧（即乙○○之父），李越鵬
      （即甲○○之父）辦理繼承登記時，李增慧、李越鵬二人
      ，為前往廈門做生意籌備資金，即於民國22年6 月日，將
      系爭土地以2,500 元出典於第三人。有福建省政府財政局
      於【25年4 月3 日】，所發給之典契為證。由於【發給該
      典契時，福建省包括金門縣尚為日本所佔據】，依當時適
      用於該地區之日本民法規定，不動產之買賣或設定，以雙
      方同意契約成立即發生所有權之移轉或成立典權之效力。
      此請見日本民法第176 條規定：「物權之設定及移轉，因
      當事人之意思表示發生其效力」。據此規定，李增慧等將
      系爭土地，以2,500 元出典予第三人，經該第三人同意付
      給典價，典價即有效成立，允無疑義。
（二）李增慧、李越鵬兄弟籌得資金，先赴福建廈門做生意。數
      年後舉家移民南洋定居馬來西亞。李增慧兄弟決定放洋（
      即移民南洋）前，親筆立具委任書，註明：「所有承先人
      業權，不論珠浦鎮及鄉下之一切店屋園坵海蠔等產業」，
      「委任胞姐李翠嵐（即李翠南，為上訴人之母親）、姐夫
      謝金桂（即上訴人之父親）二位全權負責代為管理」。「
      非經李、謝二人許可任何人均不得管耕或收租以至買賣典
      讓」。委任書內所載「珠浦鎮」即為現在之金城鎮，所指
      店屋即為系爭土地及土地上之店舖房屋。據上開委任書系
      爭土地由上訴人之父母親管理，歷年之土地稅捐概由上訴
      人之父母親完繳，此有上訴人於93.06.21. 起訴狀所檢附
      之原證五地價稅單影本多紙可稽。
 （三）上訴人之母李翠南於63年9 月15日，應A典權人之要求向
       楊永睦、陳麗娟借得18萬元，將系爭土地及已有之地上
       物贖回，依法即由李翠南取得典權。嗣李翠將典權讓楊
       、陳二位債權人，作為債權之擔保。上訴人之母親李翠
       南女士，不幸於63年10月21日因病逝。上訴人之父親旋
       於64年3 月14日，立具委託書將系爭土地及該土地上之
       建物，委由上訴人及夫婿陳仲基代為管理。上訴人於73
       年12月31日，應債權人楊、陳二人之要求，籌足25萬元
       將系爭土地及該地上之建物回贖，系爭之典權依法應由
       上訴人之父親謝金桂取得。又因上訴人之父親亦已往生
       ，則系爭典權由上訴人繼承取得。由上開事實證明，上
       訴人對系爭土地確享有典權，至為明白。次按繼承而取
       得不動產物權，係依法律行為以外之事由所生不動產物
       權之變動，不受民法第758 條所定須經登記始生效力之
       限制。有最高法院40年台上字第1235號判例意旨，足資
       援引。上訴人取得系爭典權，據上開最高法院之判例意
       旨，自不以登記為必要。上訴人對於系爭土地既享有典
       權，則依土地出售予被上訴人丙○○，上訴人自有依同
       條件優先承購之權利，併予敘明。
（四）上訴人就系爭土地享有典權之事實，既係基於父母親受託
      管理並因代為贖取該典權，上訴人據之依繼承取得系爭管
      理並因代為回贖取得該典權，上訴人據之依繼承取得系爭
      典權，則究竟上訴人祖父為李炎榮抑或李炎昌，則與上訴
      人之取得典權毫無牽涉。又系爭土地在李增慧等設定典權
      予第三人時，記載店一座，究竟是指一間店面抑或是九個
      店面之總稱？上訴人之祖父及父母均已先後作古無法確知
      ，然就系爭土地及樓店一座確有出典與第三人之事實，實
      不容否認。被上訴人如認典契約所載之不動產之座落與四
      至，非系爭土地時應由被上訴人負舉證之責。
（五）上訴人之代理人於92.12.11. 致被上訴人之信函中，固曾
      主張地上權，乃因土地上原有九間房屋，有一部分係上訴
      人之父母或取得典權之第三人所陸續建築，在未能清楚查
      得設典之實情前，所為地上權之主張，亦不因此對典權之
      設定與上訴人取得典權之事實性生影響。
二、  被上訴人則求為駁回上訴。並稱：
（一） 查被上訴人甲○○、乙○○之祖父為李炎榮，有金門縣
       金城鎮戶政事務所，檢送原審之謝李翠南民國40餘年間
       之戶籍資料可稽。是原判決於理由欄第參點第二小點載
       稱「系爭土地為李炎昌所有，嗣由李增慧、李越鵬管業
       」，應有誤載。
（二） 依上，系爭土地原為「李炎榮」所有，而上訴人提出之
       典契所載之業主則為「李炎昌」，顯非同一人。再者，
       該典契上之標的為樓店「一座」，與上訴人主張系爭土
       地上原有房屋九棟，亦有出入。該典契顯與系爭土地無
       關。
（三） 上訴人雖主張其依法取得系爭土地之典權，惟始終提不
       出相關證據，證明有該等事實。況縱其所述屬實（按被
       上訴人否認之），上訴人或其父母亦未依法辦理登記，
       自不生效力，又上訴人於92.12.11委請律師寄發之信函
       ，係稱渠享有「地上權」，與其起訴時之主張又有不同
       。是再再可證上訴人之主張均為臨訟砌詞，委無可採。
（四） 典權與地上權兩者間，不論標的物、目的、使用範圍、
       期限及可否取得所有權等均有不同，如何同時併存。而
       退步言之，縱得同時併存，惟上訴人之父於64.3.4出具
       之委託書已確認系爭房屋及土地均為被上訴人甲○○、
       乙○○之父所有，上訴人或其父母豈可能取得地上權。
       又依民法第772 條準用769 、770 條規定，因時效而取
       得地上權者，僅取得登記請求權，仍需經登記始得取得
       地上權人之地位。是再退步言之，上訴人既尚未登記為
       地上權人或典權人，自無土地法第104 條第1 項規定之
       適用。
肆、本件主要爭點：本件上訴人係主張其為系爭土地之典權人，
    有依同樣條件優先購買之權；被上訴人應連帶給付原告七百
    萬元，及加付法定遲延利息等情，則為被告所否認，並以前
    開情詞置辯，是則本件之爭點，即為：（一）上訴人主張優
    先承買權之法律依據？（二）上訴人是否取得系爭土地之典
    權？（三）上訴人是否取得系爭土地之典權？（四）被上訴
    人對上訴人有無侵權行為？本院自應就此加以審酌。
伍、對兩造爭執事項之論斷：
一、金門縣係於民國四年元月一日成立，一直由褔建省政府管轄
    ，嗣於二十六年中日抗戰後，日本國軍隊始於二十六年十月
    二十六日晨七時許登陸金門地區，為金門地區老年民眾所知
    曉，並有相關之金門縣誌影本附卷可憑，自無上訴理由所稱
    褔建省政府於二十五年四月三日於發給典契時，金門縣尚為
    日本（國）所佔據等情形，合先敘明。
二、關於系爭土地為李炎昌所有，嗣於25年4 月3 日由李增慧、
    李越鵬管業，並因移民馬來西亞，李增慧乃於29年6 月26
    日出具委託書將系爭土地委託謝李翠南、謝金桂管理，系爭
    土地沒有辦理典權登記，地價稅、房屋稅均由謝金桂、謝李
    翠南繳納。謝李翠南於63年10月21日過世後，謝金桂於64
    年3 月14日出具委託書委託原告與陳仲基管理。乙○○、甲
    ○○於92年9 月15日將系爭土地及房屋，出售丙○○，並於
    92年9 月30日辦理登記，嗣由丙○○僱人拆除系爭房屋，再
    於94年2 月24日書立買賣契約，於94年3 月3 日將系爭土地
    移轉登記於蔡天祿等事實，為兩造所不爭執，並有土地登記
    簿、李增慧委任書、謝金桂委託書、地價稅單、土地登記謄
    本、謝李翠南、謝金桂出具之字據、金門縣政府函、過戶申
    請書、土地所有權狀等件為證，應堪信為真實。又被上訴人
    所稱上訴人有當事人不適格一情，業據證人謝仕福於原審即
    出具證明書及到庭作證林尊非李翠南、謝金桂之養女，謝仕
    邦已過逝，金門的土地權利由上訴人一人繼承等語，則上訴
    人一人提起本件民事訴訟自應認當事人適格。
三、本件上訴人據主張權利之主要書證為用典契一紙（影本附於
    於原審卷十四頁），然查，
（一）系爭典契典主姓名記載為「李增惠」，業主姓名為「李炎
      昌」，已見被上訴人辯稱典主應該是典權人，業主是所有
      權人及出典人，依典契所載應係李炎昌出典給李增惠等，
      並非如上訴人主張係出典給第三人，並非無據。
（二）況且，上訴人之母李翠南之父為「李炎榮」，並非李炎昌
      。（見原審卷二238 、239 頁之戶籍資料）已與上訴人所
      提之原始典契業主李炎昌為不同人，而典主姓名李增惠亦
      與被上訴人之被繼承人李增慧不同。本件上訴人所稱之典
      契記載：「坐落：後浦吧殺。四至：東至自己鋪店、西至
      馬路、南至巷、北至吧殺水溝。」而典契所指之土地否即
      是系爭土地，並無積極事證可供比對；佐以典契所載「不
      動產種：樓店。面積：壹座」更與上訴人所稱房屋九棟不
      合。本件典契所稱當事人、土地是否與上訴人所稱權利主
      體、系爭土地一致，既非無可疑之處，自應由主張有利事
      實，且係主張權利積極存在之上訴人一方負舉證責任。
（三）上訴人既稱於63年間曾有回贖行為然為何不能得知原典權
      人為何人，其真實姓名為何？上訴人對所稱典權之取得過
      程（係於何時、自何人取得、如何取得？）及原典權人A
      究竟為何人等情，均無法詳細說明；徵之，前述本件典契
      當事人等情均有疑義，益見上訴人對取得典權之過程無法
      自圓其說。
四、上訴人及其被繼承人謝李翠南、謝金桂，縱有回贖或讓與之
    行為，然其典權亦因未登記而不生效力。
（一）按稱典權者，謂支付典價，占有他人之不動產，而為使用
      及收益之權，民法第911 條定有明文。又不動產物權，依
      法律行為而取得設定、喪失、及變更者，非經登記，不生
      效力，民法第758 條亦有明文。次按民法物權編關於登記
      之規定，在物權未能依該編施行法第3 條所稱之法律登記
      前，不適用之。故在此時期依法律行為設定不動產物權者
      ，該法律行為成立時即生效力，不以登記為其效力發生要
      件。惟在不動產登記條例已施行之區域，非經登記仍不得
      對抗第三人（最高法院22年上字第1084號判例意旨參照）
      。
（二）系爭土地坐落之金門縣其土地總登記工作於42年5 月起開
      始，至44年2 月全部完成，土地所有權人應於登記期限內
      ，檢同證明文件，聲請土地總登記，如係土地他項權利登
      記，應由權利人或義務人於土地所有權總登記時共同申請
      ，有金門縣政府94年1 月21日府地籍字第0940005121號函
      附卷可稽（見原審卷一第90頁）。而謝李翠南、謝金桂亦
      於43年9 月間辦理總登記，有該土地登記保證書及土地所
      有權登記聲請書在卷可證（見原審卷二第141 至152 頁）
      ，是系爭土地如經出典，至遲應於該期間辦理登記，如於
      44年2 月後依法律行為取得之典權，非經登記，不生效力
      。
（三）上訴人雖主張謝李翠南、謝金桂於63年間向楊永睦、陳麗
      娟借款十八萬元，並以數十萬元補償Ａ典權人回贖後，取
      得金城鎮○市○路十六、十八、二十、二二號等四戶房屋
      及典權，依民法第312 條規定代位清償，繼受取得典權；
      謝李翠南、謝金桂先後過世後，由上訴人繼承取得該典權
      ，依法不以登記為必要。上訴人再於73年12月31日，以二
      十五萬元向典權人楊永睦、陳麗娟回贖，楊永睦、陳麗娟
      將典權讓與上訴人云云。然查，1 、上訴人主張甲○○、
      乙○○同意設典於謝李翠南、謝金桂、上訴人等情，為被
      上訴人甲○○、乙○○所否認，亦未見上訴人舉證以實其
      說。2 、系爭典契記載：「不動產種類：樓店。坐落：後
      浦吧殺。不動產面積：壹座。四至：東至自己鋪店、西至
      馬路、南至巷、北至吧殺水溝。典主姓名：李增惠等。中
      證人姓名李神佑。立契年月日：廿二年六月。該產價銀：
      二千五百元‧‧‧右給業主李炎昌收執」等語（見原審卷
      一第14頁），是該業主係李炎昌，而上訴人之外公為李炎
      榮，是否為同一人或係誤載，已非無疑，又典契之標的為
      樓店一座，與上訴人主張之九棟房屋亦有出入。一如前述
      。
（四）上訴人之被繼承人謝李翠南、謝金桂於63年9 月15日出具
      之字據記載：「立胎借字人李翠南有承胞弟李增慧委託全
      權處理產業店屋三間，址金城鎮○○里○市○路門牌十六
      與十八號店屋貳間，土地號碼列城字第七一一四號及門牌
      二十號樓屋一座。土地號碼列城字第七一一五號，茲因租
      建年限已經期屆，乏款取贖，不得已將上面所列店屋三間
      ，託中引就與金城鎮西門里楊永睦君及古寧頭北山村陳麗
      娟女士（二人義務權利各半）處胎借十八萬元正，當時雙
      方面議以糙米計算（取贖之時按照糙米價款清還即時折糙
      米三百零二擔市斤）當面收訖作為取贖之用，店屋即付銀
      主前去掌管居住，不敢阻當。該店屋限十年終（由六十四
      年一月一日至七十四年十二月三十一日止）聽借款人備足
      糙米契面銀取贖原店屋，銀主不得刁難（如屆期未贖得以
      店租抵利息延續期限）保此產業確係胞弟李增慧物業，與
      他人無干，如有不明等情，胎借人出頭抵擋，不干銀主之
      事。該店屋已經有多處倒塌，修理費用登記款項在帳，亦
      按糙米計算取贖之時一齊清還，計修理費共用三萬三千九
      百四十五元正折糙米五十七擔市斤。如政府對該店屋土地
      有關法令，得由雙方協議處理，無論整建或賣典租等情，
      銀主得有優先權，恐口無憑，特立胎借三紙各執一份為照
      」等語（見原審卷一第64、65頁），是謝李翠南、謝金桂
      係向楊永睦、陳麗娟借款十八萬元，成立民間胎借契約，
      並非設定或轉典。
（五）且謝金桂嗣於半年後即64年3 月14日出具之委託書則記載
      ：「茲因本人遷台，所有管理內弟李增慧名下金城鎮○○
      里○市○路門牌第六號、第八號、第十號、第十六號、第
      十八號、第二十號等店屋，暫由女婿陳仲基及女兒戊○○
      二位代為管理，如有關以上地面店屋事情，得以全權處理
      ，特具委託書是實」等語（見原審院卷一第16頁），是謝
      金桂於64年間明確認定各該房屋均為李增慧所有，伊僅係
      管理人，並委託上訴人及陳仲基代為管理，並未提及謝李
      翠南、謝金桂有回贖或受讓典權等情。
 （六）退而言之，縱然上訴人前開陳述屬實，謝李翠南、謝金
       桂之行為，性質核屬典權讓與，未經登記，不生效力。
       謝李翠南、謝金桂先後過世後，上訴人亦無從繼承。另
       上訴人主張楊永睦、陳麗娟將典權讓與上訴人，亦未經
       登記，不生效力。是上訴人陳稱：因不知要登記，所以
       沒有辦理云云，益見上訴人於主觀及客觀上均無典權登
       記之事實，則上訴人主張代位清償，繼受取得（典權）
       云云，自屬無據。
五、上訴人無土地法第104 條規定之優先承買權。
（一）按基地出賣時，地上權人、典權人或承租人有依同樣條件
      優先購買之權。房屋出賣時，基地所有權人有依同樣條件
      優先購買之權。其順序以登記之先後定之。土地法第104
      條定有明文。
（二）上訴人固曾主張對系爭土地有地上權云云，然上訴人於上
      訴理由自承「上訴人之代理人於92.12.11. 致被上訴人之
      信函中，固曾主張地上權，乃因土地上原有九間房屋，有
      一部分係上訴人之父母或取得典權之第三人所陸續建築，
      在未能清楚查得設典之實情前，所為地上權之主張。」何
      況典權與地上權兩者間，不論標的物、目的、使用範圍、
      期限及可否取得所有權等均有不同，如何同時併存。而退
      步言之，縱得同時併存，惟上訴人之父於64.3.4出具之委
      託書已確認系爭房屋及土地均為被上訴人甲○○、乙○○
      之父所有，上訴人或其父母豈可能取得地上權。
（三）第按民法第772 條準用769 、770 條規定，因時效而取得
      地上權者，僅取得登記請求權，仍需經登記始得取得地上
      權人之地位。
（四）上訴人並非系爭土地之典權人，亦未經登記為地上權人，
      業如前述，自無土地法第104 條之適用；易言之，上訴人
      就系爭土地之出賣，無優先承買權。上訴人依上開規定訴
      請確認伊就被上訴人間之買賣契約，有依同樣條件優先購
      買之權，既與法律要件不合，其請求為無理由。
六 被上訴人對上訴人無侵權行為。
（一）按依土地法所為之登記，有絕對效力，土地法第43條定有
      明文，此為保障善意交易第三人，所賦予土地登記之公信
      力。次按人之權利能力終於死亡，其權利義務因死亡而開
      始繼承，由繼承人承受，故關於遺產之法律行為，自當由
      繼承人為之，被繼承人生前委任之代理人，依民法第550
      條之規定，其委任關係，除契約另有訂定，或因委任事務
      之性質不能消滅者外，自應歸於消滅（最高法院51年台上
      字第2813號判例意旨參照）。
（二）李增慧於29年6 月26日出具之委託書記載：「具委託書人
      李增慧茲因本人放洋關係，特委託胞姐李翠南、姊夫謝金
      桂二位全權負責代為管理李增慧所有承先人業權，不論珠
      浦鎮及鄉下之一切店屋園坵海蠔等產業，非經李謝二人許
      可，任何人不得管耕或收租，以至買賣典讓，倘有此種情
      事發生，本人概不承認，特繕委託書一紙付執為憑」等語
      （見本院一卷第15頁），然李增慧與謝李翠南、謝金桂之
      委任關係，至遲即因李增慧於80年3 月1 日死亡而消滅（
      另李越鵬則於72年3 月26日死亡，有繼承系統表在卷可查
      ，見本院二卷第57頁、第75頁）。從而甲○○、乙○○出
      賣自己所有之系爭土地及房屋，即無違背李增慧約定，侵
      害上訴人權利可言。
（三）又上訴人另於92年12月11日委託邱六郎律師以律師函通知
      被上訴人丙○○：「主旨：說明欄所載各建物，為戊○○
      女士所有，且係依地上權之意思，在該土地上所建築，未
      徵得謝女士之同意，不得擅自申請拆除。說明：一、坐落
      金城鎮東門大城字第七一一四號等七筆土地，為李炎榮先
      生所有，嗣由甲○○、乙○○、李翠南（即謝李翠南）繼
      承，最後登為李增慧、李越鵬二人名義，查李翠南既有合
      法之繼承權，且土地一直由李翠南及其夫管理，有完繳地
      價稅之證明書可證。二、在李翠南等二人管理前開土地期
      間，同意第三人以地上權之意思，使用該土地建築房屋使
      用收益，但上開房屋即現編號金城鎮○○里市○路六、八
      、十、十六、十八、二十號，惟上開房屋在十多年前陸續
      由李翠南買受為所有權人，有房捐繳納通知書可稽。故在
      法律上李翠南當然繼受房屋基地的地上權，法理至明。三
      、前揭房屋在李翠南逝世後由戊○○繼承，現為謝女士所
      有。為此，特函告前開事實，並向台端正式主張，台端所
      買受首開土地，謝女士享有地上權，所有地上物不容台端
      任意拆除，否則決定追究民、刑責任幸勿自誤。四、右函
      請事項，係依戊○○女士之委任辦理」等語（見本院卷一
      第19頁）。是上訴人係於被上訴人丙○○於92年9 月間向
      甲○○、乙○○買受並辦理所有權移轉登記後，方以律師
      函向丙○○主張對系爭土地享有「地上權」，而於93年6
      月25日提起本件訴訟時，卻改主張享有典權。況且，上訴
      人並非系爭土地之典權人，亦未經登記為地上權人，無土
      地法第104 條之適用，則上訴人就系爭土地之出賣，無優
      先承買權，已如前述。
（四）又被上訴人丙○○於92年9 月15日向被上訴人甲○○、乙
      ○○購買系爭土地及其上未登記之房屋時，土地登記簿上
      並無上訴人或其他人在系爭土地上享有「地上權」或「典
      權」等登記事項，被上訴人丙○○自得信賴該依土地法所
      為之登記。又丙○○既合法買受系爭土地及房屋，自得使
      用、收益、處分該不動產，其拆除系爭房屋改建，係本於
      所有人之權利，並非侵害上訴人之權利。
陸、綜上所述，上訴人於原審主張受讓系爭土地及房屋之典權或
    取得地上權，非但其過程已有疑義，縱然屬實，亦因均未經
    登記，而不生效力，即無優先承買權。另被上訴人丙○○、
    甲○○乙○○均未侵害上訴人權利，則上訴人依土地法第
    104 條規定及侵權行為法律關係，先位請求判決確認就被上
    訴人間之買賣契約，上訴人有依同樣條件優先購買之權；備
    位請求判決被上訴人應連帶給付上訴人新台幣七百萬元，及
    加付法定遲延利息，均無理由，不應准許。原審判決駁回上
    訴人之請求，於法並無不合。上訴意旨仍執前詞指摘原判決
    不當，求予廢棄改判被上訴人應連帶給付上訴人新台幣七百
    萬元，及加付法定遲延利息，為無理由，應予駁回。又上訴
    人之上訴既經駁回，其假執行之聲請亦失所附麗，應併予駁
    回。
柒、本件事證已臻明確，兩造其餘攻擊防禦方法及舉證，經審酌
    結果，核於判決結果無影響，爰不逐一論述，附此敘明。
捌、據上論結，本件上訴為無理由，依民事訴訟法第第449 條第
    1 項、第78條，判決如主文。
中    華    民    國    95    年    4     月    18    日
                  民事庭審判長法  官  蔡  清  遊
                              法  官  陳  世  宗
                              法  官  黃  玉  清
正本係依照原本作成。
如不服本判決，被上訴人於收受送達後二十日內向本院提出上訴
狀，其未表明上訴理由者，並應於提出上訴後二十日內向本院補
提理由狀。
中    華    民    國    95    年    4     月    21    日
                              書記官  黃月瞳
附註：
民事訴訟法第四百六十六條之一（第一項、第二項）：
對於第二審判決上訴，上訴人應委任律師為訴訟代理人。但上訴
人或其他法定代理人具有律師資格者，不在此限。
上訴人之配偶、三親等內之血親、二親等內之姻親，或上訴人為
法人、中央或地方機關時，其所屬專任人員具有律師資格並經法
院認為適當者，亦得為第三人訴訟代理人。
附表一：
┌──┬──────────────┬────────┐
│編號│  土  地  坐  落            │面積（平方公尺）│
├──┼──────────────┼────────┤
│ 一 │金門縣金城鎮城段7028地號    │六十二          │
├──┼──────────────┼────────┤
│ 二 │金門縣金城鎮城段7028-1地號  │九              │
├──┼──────────────┼────────┤
│ 三 │金門縣金城鎮城段7028-2地號  │六十二點五      │
├──┼──────────────┼────────┤
│ 四 │金門縣金城鎮城段7029-1地號  │九              │
├──┼──────────────┼────────┤
│ 五 │金門縣金城鎮城段7113-2地號  │十三            │
├──┼──────────────┼────────┤
│ 六 │金門縣金城鎮城段7115地號    │四十六          │
├──┼──────────────┼────────┤
│ 七 │金門縣金城鎮城段7115-1地號  │六              │
├──┼──────────────┼────────┤
│ 八 │金門縣金城鎮城段7115-2地號  │四十六          │
├──┼──────────────┼────────┤
│ 九 │金門縣金城鎮城段7115-3地號  │三十八          │
├──┼──────────────┼────────┤
│一０│金門縣金城鎮城段7119-1地號  │五              │
└──┴──────────────┴────────┘
附表二：當事人之親屬關係
┌──┬────┬──────┬───────────┐
│編號│ 姓  名 │ 關      係 │ 備               註  │
├──┼────┼──────┼───────────┤
│ 一 │李炎榮  │原告之外公  │                      │
├──┼────┼──────┼───────────┤
│ 二 │劉治    │李炎榮之妻  │                      │
├──┼────┼──────┼───────────┤
│ 三 │謝李翠南│原告之母    │李炎榮長女            │
├──┼────┼──────┼───────────┤
│ 四 │謝金桂  │原告之父    │謝李翠南之夫          │
├──┼────┼──────┼───────────┤
│ 五 │謝仕邦  │原告之兄    │謝李翠南長子          │
├──┼────┼──────┼───────────┤
│ 六 │謝仕福  │原告之兄    │謝李翠南次子          │
├──┼────┼──────┼───────────┤
│ 七 │謝麗珠  │原告之姐    │謝李翠南長女          │
├──┼────┼──────┼───────────┤
│ 八 │林尊    │謝李翠南養女│應為謝仕邦之童養媳    │
├──┼────┼──────┼───────────┤
│ 九 │戊○○  │謝李翠南次女│                      │
├──┼────┼──────┼───────────┤
│一０│陳仲基  │原告之夫    │                      │
├──┼────┼──────┼───────────┤
│一一│李增慧  │謝李翠南之弟│李炎榮之子            │
├──┼────┼──────┼───────────┤
│一二│黃嬌月  │李增慧之妻  │                      │
├──┼────┼──────┼───────────┤
│一三│乙○○  │李增慧之子  │                      │
├──┼────┼──────┼───────────┤
│一四│李越鵬  │謝李翠南之弟│李炎榮之子            │
├──┼────┼──────┼───────────┤
│一五│陳炳娘  │李越鵬之妻  │                      │
├──┼────┼──────┼───────────┤
│一六│甲○○  │李越鵬之子  │                      │
└──┴────┴──────┴───────────┘


司法院資訊處製作；財團法人民間司法改革基金會備份。
